---
title: "Testes t – Unidade I"
subtitle: "SAUD0016 – Bioestatística"
author: "Prof. Carlos Renato"
format:
  html:
    toc: true
    number-sections: true
    toc-depth: 3
execute:
  echo: true
  warning: false
  message: false
---

## Conceitos preliminares

### Amostras dependentes e independentes

- **Amostras dependentes**: mesmas unidades observadas em dois momentos.
- **Amostras independentes**: grupos distintos, sem pareamento.

---

## Hipóteses estatísticas

### Teste bilateral

$$
H_0: \mu_A = \mu_B \\
H_1: \mu_A \neq \mu_B
$$

### Teste unilateral

$$
H_0: \mu_A = \mu_B \\
H_1: \mu_A > \mu_B
$$

ou

$$
H_0: \mu_A = \mu_B \\
H_1: \mu_A < \mu_B
$$

---

## Nível de significância e tipos de erros

| Decisão | $H_0$ verdadeira | $H_0$ falsa |
|--------|-----------------|-------------|
| Rejeitar $H_0$ | Erro Tipo I ($\alpha$) | Decisão correta |
| Não rejeitar $H_0$ | Decisão correta | Erro Tipo II ($\beta$) |

---

## Estudo 1 – Teste t para amostras dependentes

### Dados

```{r}
Pa <- c(14, 15, 15, 11, 11, 10)
Pd <- c(15, 14, 16, 15, 17, 15)
```

### Estatística do teste

```{r}
d <- Pd - Pa
d
mean(d)
var(d)
```

$$
\bar d = \frac{1}{n}\sum_{i=1}^{n} d_i
$$

$$
t = \frac{\bar d}{\sqrt{s_d^2/n}} \sim t_{n-1}
$$

```{r}
t.test(Pd, Pa, paired = TRUE)
```

---

## Estudo 2 – Amostras independentes com variâncias iguais

### Dados

```{r}
A <- c(81, 77, 78, 68, 73)
B <- c(63, 68, 69, 60, 62, 63)
```

### Teste F para variâncias

$$
H_0: S_A^2 = S_B^2 \\
H_1: S_A^2 \neq S_B^2
$$

```{r}
var.test(A, B)
```

### Teste t (variâncias iguais)

$$
S_p^2 = \frac{(n_A-1)S_A^2 + (n_B-1)S_B^2}{n_A + n_B - 2}
$$

$$
t = \frac{\bar X_B - \bar X_A}{\sqrt{\left(\frac{1}{n_A}+\frac{1}{n_B}\right)S_p^2}}
\sim t_{n_A+n_B-2}
$$

```{r}
t.test(A, B, var.equal = TRUE)
```

---

## Estudo 3 – Amostras independentes com variâncias diferentes (Welch)

### Dados

```{r}
UPA1 <- c(10, 12, 10, 7, 10)
UPA2 <- c(5, 5, 2, 20, 12, 23)
```

### Teste F (opcional)

```{r}
var.test(UPA1, UPA2)
```

### Teste t de Welch

$$
t = \frac{\bar X_B - \bar X_A}{\sqrt{\frac{S_A^2}{n_A} + \frac{S_B^2}{n_B}}}
\sim t_g
$$

```{r}
t.test(UPA1, UPA2, var.equal = FALSE)
```

---
